【裁判字號】    98,簡上,65
【裁判日期】    981231
【裁判案由】    分割共有物
【裁判全文】
臺灣嘉義地方法院民事判決  98年度簡上字第65號
上  訴  人  乙○○
訴訟代理人  蔡碧仲律師
            陳振榮律師
視同上訴人  丙○○
被上訴人    甲○○
            戊○○
前列二人共同
訴訟代理人  丁○○○
上列當事人間請求分割共有物事件，上訴人對於中華民國98年5
月20日本院嘉義簡易庭97年度嘉簡字第905 號第一審判決提起上
訴，經本院於98年12月23日言詞辯論終結，判決如下：
    主  文
上訴駁回。
第二審訴訟費用由上訴人負擔。
    事  實
甲、上訴人方面：
一、聲明：
（一）原判決廢棄。
（二）被上訴人於第一審之訴駁回。
（三）兩造共有坐落嘉義縣梅山鄉○○○段26、814 地號土地（
      下稱系爭26地號、814 地號土地），應分割為如嘉義縣竹
      崎地政事務所民國97年12月9 日複丈成果圖所示：A1部分
      面積1214平方公尺、C1部分面積1200平方公尺土地分歸上
      訴人取得；A2部分面積790 平方公尺、C2部分面積75平方
      公尺土地分歸被上訴人戊○○取得，並由上訴人補償被上
      訴人戊○○新臺幣（下同）36,216元。
（四）兩造共有坐落嘉義縣梅山鄉○○○段27地號土地（下稱系
      爭27地號土地），應分割為如嘉義縣竹崎地政事務所民國
      98年11月19日複丈成果圖所示：B1部分面積11平方公尺、
      B2部分面積16平方公尺、B4之1 部分面積54平方公尺、B5
      部分面積27平方公尺、B6部分面積9 平方公尺、B7之1 部
      分面積32平方公尺，應分歸兩造共同取得，並按應有部分
      比例繼續保持共有；B3部分面積57平方公尺、B4部分面積
      68 平 方公尺分歸視同上訴人丙○○取得；B7部分面積50
      平方公尺、B8部分面積71平方公尺、B9部分面積4 平方公
      尺分歸被上訴人甲○○取得；B0部分面積125 平方公尺則
      分歸上訴人取得。
（五）第一、二審訴訟費用由被上訴人負擔。
二、陳述，除與原判決記載相同者外，補稱：
（一）原審採用被上訴人所提分割方案，就系爭814 地號、26地
      號土地，將現況圖編號A0廣場部分分配給被上訴人戊○○
      ，有礙於上訴人對平房之利用，且戊○○取得部分也難以
      種植茶葉，亦不利於被上訴人；另就系爭27地號土地，因
      土地面積不大，如再分割為四份，則面積更小，不利於土
      地利用，應以現狀分割為當。
（二）上訴人乙○○前曾與被上訴人戊○○之前手謝金振訂立遺
      產分割繼承契約書，約定由上訴人取得目前占有使用之範
      圍，上訴人可取得系爭814 地號土地之面積為1,175 平方
      公尺、可取得系爭26地號土地之面積為899 平方公尺，詎
      料，依97年5 月5 日嘉義縣竹崎地政事務所土地複丈成果
      圖所示，上訴人就系爭814 地號現使用面積為1200平方公
      尺、就系爭26地號土地現使用面積為1135平方公尺，審究
      其由，應係當初辦理遺產分割繼承時，測量人員誤測上訴
      人實際分管範圍之面積，以致上訴人所實際分管範圍之面
      積小於土地謄本持分上所得分配之面積，是系爭814 地號
      、26地號土地有測量錯誤，以致代書依錯誤持分登記之情
      形。
（三）次查，被上訴人戊○○之姊姊簡麗美至遲於93年起即向訴
      外人謝金振承租系爭26地號土地及其相鄰之同段816 地號
      土地，就該系爭26地號土地之出租標的為「嘉義縣梅山鄉
      ○○○段26號旱23則0.2051公頃持分11.52/2051」，承租
      人並就該特定之部分採收茶葉，嗣訴外人謝金振於96年11
      月30日始將系爭26地號土地之持分及同段816 地號土地之
      所有權移轉登記予被上訴人戊○○，但未通知上訴人行使
      優先承買權，又嘉義縣梅山鄉瑞豐村居住人口不多，上訴
      人與被上訴人戊○○為鄰居，足見被上訴人戊○○顯然知
      悉上訴人乙○○與訴外人謝金振之分管協議，則被上訴人
      戊○○應受該分管契約之拘束或認上訴人乙○○與被上訴
      人戊○○間已有默示之分管約定。按共有人相同之數不動
      產，除法令另有規定外，共有人得請求合併分割，民法第
      824 條第5 項定有明文，本件系爭26地號土地其中如現況
      圖所示編號A0部分（即該A5部分平房南面），一向由上訴
      人占有及管理使用，上訴人並於其上鋪設可供曝曬農物之
      廣場，若將之分割予被上訴人戊○○，非但有害上訴人對
      系爭土地之利用，且戊○○亦因無法種植茶葉，而不利於
      被上訴人戊○○之利用，故系爭26、814 地號土地應以現
      狀分割，合併分割為如上訴人於原審所提分割方案（即嘉
      義縣竹崎地政事務所民國97年12月9 日複丈成果圖）所示
      ，並由上訴人補償金額予被上訴人戊○○，較為適當。
（四）至於系爭27地號土地，依上訴人所提分割方案（即嘉義縣
      竹崎地政事務所民國98年11月19日複丈成果圖），其中B1
      部分面積11平方公尺、B2部分面積16平方公尺、B4之1 部
      分面積54平方公尺、B5部分面積27平方公尺，或為巷道，
      或為道路，而B6部分面積9 平方公尺，為通行相鄰815 地
      號土地之空間，又B7之1 部分面積32平方公尺，地上搭建
      共有之廁所，以上部分應分歸兩造共同取得，並按應有部
      分比例繼續保持共有；B3部分面積57平方公尺、B4部分面
      積68平方公尺分歸視同上訴人丙○○取得；B7部分面積50
      平方公尺、B8部分面積71平方公尺、B9部分面積4 平方公
      尺分歸被上訴人甲○○取得；B0部分面積125 平方公尺則
      分歸上訴人取得，始為最有利於全體共有人之土地分割方
      案，為此，爰依法提起上訴，請求廢棄改判。
乙、被上訴人甲○○、戊○○方面：
一、聲明：上訴駁回；訴訟費用由上訴人負擔。
二、陳述，除與原判決記載相同者外，補稱：不同意將持分出賣
    給上訴人，請求依原審判決分割為如嘉義縣竹崎地政事務所
    97年9 月10日複丈成果圖所示。
丙、視同上訴人丙○○方面：同意分割，且同意被上訴人原審之
    分割方案。
    理  由
一、被上訴人甲○○、戊○○起訴主張：坐落嘉義縣梅山鄉○○○段26地號，地目旱，面積2,004 平方公尺土地，及同段81
    4 地號，地目林，面積1,275 平方公尺土地為被上訴人戊○○與上訴人乙○○所共有；同段27地號，地目建，面積524
    平方公尺土地為被上訴人甲○○與視同上訴人丙○○、上訴
    人乙○○所共有，系爭三筆土地所有權應有部分如附表所示
    ，並無法令規定或契約約定不得分割之情形，基於土地經濟
    有效利用，實有分割之必要，因無法協議分割，爰請求裁判
    分割如97年9 月10日嘉義縣竹崎地政事務所複丈成果圖所示
    ，該分割方案中各共有人所分配之土地，均儘量依應有部分
    及現使用狀況而為分割，以達土地之經濟利用效益及避免分
    割後拆除地上物之不利結果。
二、上訴人則以：
（一）就系爭814 地號、26地號土地而言，上訴人與被上訴人戊○○之前手謝金振訂有分管協議，雙方就系爭26地號及同
      段816 地號二筆土地約定依占有部分各自管理使用，而上
      訴人於71年起即在該二筆土地上種植茶樹，直至85年6 月
      18日方由訴外人謝金振取回，此為被上訴人戊○○於原審
      97年11月19日所提民事準備狀中自承「被告（即上訴人）
      同意原告（即被上訴人）之前手謝金振將上開土地取回，
      並出租及交付訴外人簡麗美種植茶葉，由此可知被上訴人
      顯然知悉上訴人與訴外人謝金振之分管協議，應認係上訴
      人與被上訴人戊○○間已有默示之分管約定。再者，依97
      年5 月5 日嘉義縣竹崎地政事務所土地複丈成果圖所示，
      系爭26地號土地，其中A0部分土地，一向由上訴人所占有
      及管理使用，上訴人並於該A5部分平房南面（即A0部分）
      土地上鋪設曝曬農物之廣場，若將之分割予被上訴人戊○○，非但有害上訴人對系爭土地之使用且被上訴人戊○○
      分得該部分後，亦無法種植茶業，未利於被上訴人戊○○
      對系爭土地之使用；且在該A6、A7、A8平房北面，（即A0
      部分）土地上存在一天然石岸，倘日後被上訴人戊○○因
      採茶作業稍有不慎，碰撞到該石岸，即有使該石岸之大型
      石塊掉落至上訴人現居處所高度之可能性，況依上訴人及
      訴外人謝金振父親所立之父立分家書第3 、8 、9 、11、
      14、1 5 、23、24點即約定厝前界址到道路、厝後界址到
      頂石岸為界，此即為免日後發生危險所作之約定。又系爭
      26地號土地中有一條道路，最早係於71年間所開設通行，
      嗣後A2部分土地之混凝土路由上訴人出資鋪設而成，以往
      皆供兩造共同使用，且上訴人與被上訴人戊○○之前手謝
      金振曾就此通行權做出協議，同意上訴人通行該車路，並
      非僅供被上訴人戊○○私人土地之用，故系爭26、814 地
      號土地應依現況分管之範圍分割，並由上訴人補償金額予
      被上訴人戊○○，較為適當。
（二）另就系爭27地號土地而言，坐落於現況圖所示B6、B7、B7
      上平房皆為上訴人出資搭蓋供其雙親居住之處所，被上訴
      人甲○○與上訴人雖對其歸屬各有爭執，然該平房目前為
      上訴人及其母親占有使用中，為不爭之事實，故若將B6、
      B7、B8部分土地分割予被上訴人甲○○，則日後該土地上
      之建物恐有遭拆除之風險，此非但不利於物之經濟效用，
      且將引發日後雙方爭訟之源，是以，系爭27地號土地，亦
      應依現況分割，並由上訴人及視同上訴人丙○○補償金額
      予被上訴人甲○○較為適當等語置辯。
三、按各共有人得隨時請求分割共有物。但因物之使用目的不能
    分割或契約定有不分割之期限者，不在此限；又共有物之分
    割，不能協議決定者，法院得因任何共有人之請求，命為分
    配；共有人相同之數不動產，除法令另有規定外，共有人得
    請求合併分割；共有人部分相同之相鄰數不動產，各該不動
    產均具應有部分之共有人，經各不動產應有部分過半數共有
    人之同意，得適用前項規定，請求合併分割。民法第823 條
    第1 項、第824 條第2 項、第5 項、第6 項分別定有明文。
    經查系爭26地號、814 地號土地均為被上訴人戊○○與上訴
    人乙○○所共有，系爭27地號土地為被上訴人甲○○與視同
    上訴人丙○○、上訴人乙○○所共有，所有權應有部分分別
    如附表所示，而系爭三筆土地依物之使用目的並無不能分割
    之情事，兩造亦未訂有不分割期限之契約，惟就分割方法無
    法獲得協議之事實，為兩造所不爭，並有土地登記謄本、地
    籍圖謄本附卷可稽，堪信為真實，則被上訴人訴請將系爭26
    地號、814 地號土地合併分割，將系爭27地號土地分割，即
    無不合，應予准許。
四、本院得心證之理由:
（一）系爭三筆土地呈不規則狀，系爭26地號部分，如附圖四現
      況圖所示A0部分由被告乙○○種植茶樹使用、A1、A3由原
      告戊○○種植茶樹、A2目前為混凝土道路，由兩造通行使
      用，A4目前由被告乙○○設置蓄水池使用、A5由被告乙○○搭設磚木、鐵皮造平房、A6上搭該磚木造平房，由原告
      甲○○、被告丙○○、乙○○共同使用、A7由被告丙○○
      搭蓋木造鐵皮平房使用，A8由被告乙○○搭蓋混凝土鐵皮
      造住房使用A9則為空地；就系爭27地號部分，B0及B8蓋有
      被告乙○○所有混凝土鐵皮屋佔用、B3蓋有被告丙○○所
      有之木鐵皮造平房、B7由被告甲○○所有之磚木造平房、
      B6為共同使用之磚木造平房、B2、B1、B5為道路使用，其
      餘均為空地；就系爭814 地號部分，C0為被告乙○○種植
      茶樹使用、C1為被告乙○○搭蓋磚木鐵皮造平房使用、C2
      為被告乙○○搭蓋蓄水池使用、C3部分則為原告戊○○種
      植茶樹使用。上開各情業經本院會同嘉義縣竹崎地政事務
      所測量人員至現場勘驗屬實，製有勘驗筆錄、97年5 月5
      日複丈成果圖附於原審卷宗（附圖四之現況圖）可稽。
（二）就系爭26地號、814 地號土地部分：
    1.按「分管契約，係共有人就共有物之使用、收益或管理方
      法所訂定之契約，又共有人請求分割共有物，應解為有終
      止分管契約之意思。是系爭土地之分管契約，已因被上訴
      人提起本件分割共有物訴訟，而當然終止。且分管契約與
      協議分割契約不同，前者以共有關係繼續存在為前提，後
      者以消滅共有關係為目的，故裁判上分割共有土地時，並
      非必須完全依分管契約以為分割，而應斟酌土地之經濟上
      價值，並求各共有人分得土地之價值相當，利於使用。」
      ，又「裁判分割共有物，屬形成判決，法院定共有物之分
      割方法，固應斟酌當事人之聲明、共有物之性質、經濟效
      用及全體共有人之利益等，而本其自由裁量權為公平合理
      之分配，但並不受當事人聲明、主張或分管約定之拘束。
      又法院裁判分割共有物，若係以原物分割，原則上應按其
      應有部分為分配，且該應有部分係以經登記者為準，民法
      第824 條規定甚明。」，最高法院85年台上字第53號及93
      年台上字第1797號著有判決可參。
    2.本件上訴人雖主張曾與被上訴人戊○○之前手謝金振訂立
      遺產分割繼承契約書，約定由上訴人取得目前占有使用之
      範圍，此為被上訴人戊○○所知悉，故被上訴人戊○○應
      受該分管契約之拘束或認上訴人乙○○與被上訴人戊○○
      間已有默示之分管約定云云。惟查，依前揭最高法院裁判
      意旨，系爭土地縱有分管契約，亦已因被上訴人提起本件
      分割共有物訴訟而當然終止，且該分管契約亦無拘束法院
      之效力，是本院自得按共有物之性質、經濟效用及全體共
      有人之利益等，本於裁量權而為公平合理之分配。
    3.上訴人另主張因當初辦理遺產分割繼承時，測量人員誤測
      上訴人實際分管範圍之面積，以致上訴人所實際分管範圍
      之面積小於土地謄本持分上所得分配之面積，是系爭814
      地號、26地號土地有測量錯誤之情形，以致代書依錯誤持
      分登記之情形云云，然依前揭最高法院裁判意旨，應有部
      分係以經登記者為準，而依土地登記謄本觀之，系爭26地
      號土地應有部分為乙○○2051分之899 、戊○○2051分之
      1152；系爭814 地號土地應有部分為乙○○1275分之1175
      、戊○○1275分之100 ，有該土地謄本在卷可稽，原審依
      土地登記謄本所記載應有部分為分割，並無分配面積錯誤
      ，上訴人又未能舉證證明於當初辦理遺產分割繼承時有何
      誤測或錯誤登記之情形，上訴人所辯，並不足採。
    4.按法院為裁判分割前，應顧及公平、當事人之聲明、應有
      部分之比例與實際是否相當、共有物之客觀情狀、性質、
      價格與經濟價值、共有利益、各共有人之主觀因素與使用
      現狀、利害關係等因素為綜合判斷。經查，上訴人主張依
      如附圖一（即嘉義縣竹崎地政事務所97年12月9 日複丈成
      果圖）所示之分割方案，將代號A1及C1部分分歸上訴人取
      得，上訴人分得面積合計2414平方公尺，超過上訴人應有
      部分則以金錢補償被上訴人戊○○，然經本院訊問被上訴
      人戊○○是否願採補償之方案，被告當庭表示拒絕（見本
      院98年8 月4 日準備程序筆錄）。反觀被上訴人所提如附
      圖二（即嘉義縣竹崎地政事務所97年12月9 日複丈成果圖
      ）所示之分割方案，除各共有人所分得之土地面積核與原
      所有權應有部分比例相當，無須互為補償外，就系爭26地
      號土地各共有人所分得之土地均較為方正，較有利於各共
      有人分得土地之利用，且共有人即被上訴人及視同上訴人
      均不同意上訴人所主張之附圖一，而同意採用被上訴人於
      原審所提分割方案，是被上訴人所提方案應屬可採。
（三）就系爭27地號土地：
    1.按分割共有物，以消滅共有關係為目的，故法院裁判分割
      共有土地時，除因該土地內部分土地之使用目的不能分割
      （如為道路），或部分共有人仍願維持其共有關係，應就
      該部分土地不予分割或准該部分共有人成立新共有關係外
      ，應將土地分配於各共有人單獨所有。（最高法院69年台
      上字第1831號判例意旨參照）。
    2.依上訴人主張如附圖三（即嘉義縣竹崎地政事務所98年11
      月19日複丈成果圖）所示之分割方案，將系爭27地號土地
      細分為12筆，且將其中區塊B1、B2、B4-1、B5、B6、B7-1
      六筆留設為道路或巷道，由兩造按原應有部分比例保持共
      有，不僅減少各共有人分得土地面積而損及土地經濟價值
      ，亦與前揭最高法院判例分割共有物係以消滅共有關係為
      目的之意旨有違，更有違被上訴人甲○○及視同上訴人丙○○之意願，顯不足採。反觀被上訴人所提如附圖二（即
      嘉義縣竹崎地政事務所97年12月9 日複丈成果圖）所示之
      分割方案，雖將系爭27地號土地分為四筆，然其中代號B2
      、B3部分均分歸視同上訴人丙○○取得，各共有人分得土
      地面積核與原所有權應有部分比例相當，且各筆土地格局
      較為方正完整，被上訴人甲○○及視同上訴人丙○○亦同
      意此方案，從而，被上訴人所提方案應屬可採。
五、綜上所述，本院審酌系爭土地之條件、使用現狀、整體利用
    之效益、各共有人之利益、兩造所提分割方案之優劣及兩造
    之意願等情，認系爭26地號、814 地號、27地號土地均以附
    圖二（即嘉義縣竹崎地政事務所97年12月9 日複丈成果圖）
    所示分割方案分割，較符合全體共有人之利益。原審判決依
    附圖二所示分割，於法並無違誤，上訴人上訴意旨指摘原判
    決不當，求予廢棄改判，為無理由，應駁回其上訴。
六、本件訴訟費用應按其等於系爭土地之應有部分比例負擔始符
    公平，爰定其等訴訟費用之負擔如主文第2 項所示。
七、據上論結，本件上訴為無理由，依民事訴訟法436 條之1 第
    3 項、第449 條第1 項、第78條、第85條第1 項前段，判決
    如主文。
中    華    民    國    98    年    12    月    31    日
                  民事第二庭審判長法  官  曾文欣
                                  法  官  陳思睿
                                  法  官  柯月美
以上正本係照原本作成。
本判決不得上訴。
中    華    民    國    98    年    12    月    31    日
                                  書記官  黃怡禎
 附表：
  ┌─────┬────────┬────────┬────────┐
  │共有人    │應有部份（26）  │應有部分（814） │應有部分（27）  │
  ├─────┼────────┼────────┼────────┤
  │乙○○    │    899/2051    │  1175/1275     │     1/3        │
  ├─────┼────────┼────────┼────────┤
  │戊○○    │   1152/2051    │   100/1275     │     ╳         │
  ├─────┼────────┼────────┼────────┤
  │丙○○    │      ╳        │      ╳        │     1/3        │
  ├─────┼────────┼────────┼────────┤
  │甲○○    │      ╳        │      ╳        │     1/3        │
  └─────┴────────┴────────┴────────┘

司法院資訊處製作；財團法人民間司法改革基金會備份。
